【裁判字號】    95,簡,170
【裁判日期】    951221
【裁判案由】    就業服務法
【裁判全文】
臺中高等行政法院判決
                                     95年度簡字第00170號
原      告  甲○○○○○○○○.
被      告  臺中市政府
代  表  人  丙○○
訴訟代理人  丁○○
上列當事人間因就業服務法事件，原告不服行政院勞工委員會中
華民國95年9月7日勞訴字第0950031858號訴願決定，提起行政訴
訟，本院判決如下︰
    主  文
原告之訴駁回。
訴訟費用由原告負擔。
    事  實
原告聘僱逃逸之印尼籍外國人TAYASI（以下簡稱T君，護照號碼
：AD090569）至臺中市○○區○○路2段295-26號「惠群烘焙坊
」從事麵包包裝等工作，案經臺中市政府警察局第六分局於民國
（下同）95年5月14日當場查獲，該分局遂於95年5月22日以中分
六警外字第0950020440號函移由被告審查屬實，被告乃依就業服
務法第57條第1款及第63條第1項規定，於95年5月29日以府勞行
字第0950105016號處分書處原告罰鍰新臺幣（下同）15萬元原告
不服，提起訴願遭決定駁回，遂提起本件行政訴訟，茲將兩造訴
辯意旨陳述於下：
一、原告起訴意旨略以：
    (一)依92年5月13日修正之就業服務法第48條規定，外籍配偶
      取得居留證後即可從事工作，不必取得行政院勞工委員會
      核發之工作證後始可從事一般勞務性工作。
    (二)原告於面試T君時，已比對其所持彩色且護貝之居留證及
      工作證、照片、姓名及所載資料，確認為其本人，為求謹
      慎並再次確認其外籍新娘之身份，於是詢問嫁來臺灣有多
      久時間、老公從事什麼行業、是否育有子女等，其回覆為
      ：「我嫁來臺灣大概有7年的時間，老公是從事營建的工
      人，曾經育有一名小孩，但因意外不幸喪生。」整體面試
      過程，原告實已盡雇主應注意之義務。
    (三)原告因不明瞭筆錄字意致誤簽筆錄，實際上，原告僅係請
      T君來瞭解工作環境，雖然有口頭告知工資之計算方式，
      但這純屬面談過程中的告知事項，實屬常理，不能依此判
      定雇用關係存在。
    (四)法令修改外籍新娘不必取得工作證始可從事一般勞務性之
      工作，既然是不必就是可有可無，為何對於外籍新娘持工
      作證應徵工作而有懷疑之處？
    (五)另T君亦自承有提供居留證及工作證供原告確認，勢必為
      其本人之證件，否則不可能持一張能讓人一眼識破非本人
      之照片，供他人核對身份之用，且T君亦自承係向友人借
      的，既然是借的就有可能被其偽造，所以整體事件是T君
      蓄意欺騙及隱瞞。
    (六)整個事件原告係被蒙騙，身為一般平民老百姓如何在證件
      外觀上分辨出自偽造，再加上若是要蓄意欺騙，則是防不
      勝防，對於如此重之罰則，原告實為最大之受害者，原告
      並無故意或過失違反就業服務法第57條第1款暨同法第63
      條第1項規定之行為。
    (七)綜上，原處分及訴願決定均未詳察實情，所為之不當處分
      損害原告權益至鉅，因求為判決將訴願決定及原處分均撤
      銷等語。
二、被告答辯意旨略以：
    (一)依據就業服務法第57條第1款規定：「雇主聘僱外國人不
      得有下列情事：聘僱未經許可、許可失效或他人所申請聘
      僱之外國人」及就業服務法第63條第1項規定：「違反第4
      4條或第57條第1款、第2款規定者，處新臺幣15萬元以上7
      5萬元以下罰鍰」。又就業服務法第48條第1項規定：「雇
      主聘僱外國人工作，應檢具有關文件，向中央主管機關申
      請許可。但各級政府及其屬學術研究機構聘請擔任顧問、
      研究工作者或與在中華民國境內設有戶籍之國民結婚，且
      獲准居留者，不須申請許可。」另行政院勞工委員會93年
      8月11日勞職外字第0930034960號函：「‧‧‧客觀而言
      ，雇主於進用員工時‧‧‧若應徵者係外國人，因外國人
      受聘僱從事工作，依法應由雇主申請許可始得為之，故雇
      主當應注意其是否應申請許可始得工作，如係外籍配偶應
      徵工作，雖依前開說明無須申請許可即可在華工作，惟仍
      應具備『與我國設有戶籍之國民結婚』及『取得合法居留
      』之要件，故若雇主對前來應徵之外國人除已比對過其所
      持居留證上之照片及所載資料外，再由其出示或繳交之證
      件資料（例如：依親之戶籍資料等）核對後，仍確信該外
      國人係獲准居留之外籍配偶進而聘僱者，似已盡其注意義
      務，得免其疏失之責。‧‧‧」。
    (二)原告之訴理由略謂：原告於面試該外籍新娘，已比對其所
      持彩色且護貝之居留證及工作證之照片、姓名及所載資料
      ，確認為其本人，為求謹慎並再次確認其外籍新娘的身份
      ，於是詢問嫁來臺灣有多久時間、老公從事什麼行業、是
      否育有子女等，已善盡雇主應注意之義務等語。
    (三)查本案原告聘僱逃逸印尼籍外國人T君至臺中市○○區○
      ○路2段295-26號（惠群烘焙坊）從事包裝麵包等工作，
      經臺中市警察局第六分局於95年5月14日22時30分當場查
      獲，並製作相關人員筆錄在案。原告雖為上開主張，惟查
      原告於調查筆錄中供稱：「「（問）你於何時開始雇用該
      逃逸印尼籍外勞TAYASI？（答）我是於95年5月13日下午
      開始雇用該逃逸印尼籍外勞。（問）該印尼籍逃逸外勞工
      資如何計算？每日工作時段為何？是否為正式員工？是否
      訂定工作契約？（答）我是以每小時新臺幣80元雇用該印
      尼籍外勞。工作為每日13時至22時。她目前還是試用期間
      ，而我試用期間是一星期，但我沒有告知她，在試用期間
      我還是須支付每小時80元薪資給她。‧‧‧。（問）該逃
      逸印尼籍外勞TAYASI當初所提供之工作證及居留證是否為
      正本？查核過程為何？有無複製影本？（答）當初他所提
      供的工作證及居留證在我看來應該是正本，因為我從來沒
      看過其他的工作證及居留證過，所以無法確定他所提供工
      作證及居留證是否為正本‧‧‧。我當時查證時只看了他
      證件上的名字及照片，‧‧‧」，又印尼籍外國人T君於
      調查筆錄中供稱﹕「（問）你於何時在惠群烘焙坊內工作
      ？每日工作時段為何？薪資如何計算？在麵包店內從事何
      種性質工作？（答）我是於95年5月13日開始工作至今日
      警方查獲。每日工作時段為13時至22時。工資以每小時新
      臺幣80元計算。我在店內一樓營業處擔任麵包包裝工人。
      （問）你當初在應徵工作時是否有提供相關證件給予雇主
      查證？（答）我當初有提供工作證及居留證給老闆娘乙○
      ○查證。（問）你當初所提供證件目前在何處？可否提供
      給警方？（答）工作證及居留證是跟緬甸籍的女性朋友借
      的。應徵完工作後我證件就還給她了」。此有臺中市警察
      局第六分局調查筆錄在卷可稽。原告雖對前來應徵之外國
      人有比對過其居留證上之照片及工作證，但T君當時所提
      供工作證及居留證為緬甸籍友人之證件，原告所稱「於面
      試該外籍新娘，已比對其所持彩色且護貝之居留證及工作
      證之照片、姓名及所載資料，確認為其本人，為求謹慎並
      再次確認其外藉新娘的身份」，本件T君既自稱為外籍配
      偶，又同時持居留證及工作證應徵工作，誠屬可疑；T君
      當時所提供工作證及居留證為緬甸籍友人之證件，原告於
      面試時比對過其居留證上之照片及工作證確認其為本人，
      尚難採信。又原告未進一步查證其他之證件資料（如：依
      親之戶籍資料等），也無留存其當初所查證之資料影本，
      原告所言顯為事後卸責之辭，無法證實所言屬實。另該應
      徵者係外國人身份，於聘僱時本應較聘僱本國人時為更高
      之注意義務，原告應為此注意義務，能注意而不注意，顯
      係有過失，殊難據為免責之理。是以原告之理由顯不可採
      ，被告所為之處分，於法並無不合，應予維持。
    (四)綜上所述，本案原告之訴為無理由，請依法駁回原告之訴
      等語。
    理  由
一、按「雇主聘僱外國人工作，應檢具有關文件，向中央主管機
    關申請許可。但各級政府及其所屬學術研究機構聘請擔任顧
    問、研究工作者或與在中華民國境內設有戶籍之國民結婚，
    且獲准居留者，不須申請許可。」、「雇主聘僱外國人不得
    有下列情事：一、聘僱未經許可、許可失效或他人所申請聘
    僱之外國人。‧‧‧。」、「違反‧‧‧第57條第1款‧‧
    ‧規定者，處新臺幣15萬元以上75萬元以下罰鍰。」分別為
    就業服務法第48條第1項、第57條第1款及第63條第1項所明
    定。
二、本件原告乙○○聘僱逃逸之印尼籍外國人T君至臺中市○○
    區○○路2段295-26號「惠群烘焙坊」從事麵包包裝等工作
    ，案經臺中市政府警察局第六分局於95年5月14日當場查獲
    ，該分局遂函移由被告審查屬實，此有台中市第六分局95年
    5月22日中分六警外字第0950020440號函、訊問（調查）筆
    錄及外勞居留資料查詢--明細內容顯示畫面附卷可參，被告
    依就業服務法第57條第1款及第63條第1項規定，處原告罰鍰
    15萬元，揆諸前揭規定，原處分並無違誤。
三、原告雖起訴主張：原告於面試T君時，已比對其所持彩色且
    護貝之居留證及工作證、照片、姓名及所載資料，確認為其
    本人，為求謹慎並再次確認其外籍新娘之身份，於是詢問嫁
    來臺灣有多久時間、老公從事什麼行業、是否育有子女等，
    該外籍新娘亦有回答，整體面試過程，原告實已盡雇主應注
    意之義務。實際上，原告僅係請T君來瞭解工作環境，雖然
    有口頭告知工資之計算方式，但這純屬面談過程中的告知事
    項，實屬常理，不能依此判定雇用關係存在。又法令修改外
    籍新娘不必取得工作證始可從事一般勞務性之工作，既然是
    不必就是可有可無，為何對於外籍新娘持工作證應徵工作而
    有懷疑之處？另T君亦自承有提供居留證及工作證供原告確
    認，勢必為其本人之證件，否則不可能持一張能讓人一眼識
    破非本人之照片，供他人核對身份之用，且T君亦自承係向
    友人借的，既然是借的就有可能被其偽造，所以整體事件是
    T君蓄意欺騙及隱瞞。原告為一般平民老百姓如何在證件外
    觀上分辨出自偽造，再加上若是要蓄意欺騙，則是防不勝防
    ，對於如此重之罰則，原告實為最大之受害者，原告並無故
    意或過失違反就業服務法第57條第1款暨同法第63條第1項規
    定之行為云云，然查：
    (一)就業服務法第57條第1款明文禁止非法聘僱未經許可、許
      可失效或他人所申請聘僱之外國人從事工作，旨在保障國
      民工作權、維持社會秩序而避免妨礙本國人之就業機會、
      勞動條件、國民經濟發展及社會安定。故針對聘僱外國人
      從事工作，立法採申請許可制，此由同法第42條之規定亦
      明，原告如需聘僱外國人從事工作，即應依法申請許可，
      先予敘明。
    (二)原告於警訊時已自承「我是於95年5月13日下午開始僱用
      該逃逸印尼籍外勞。我是以每小時新臺幣80元僱用該印尼
      籍外勞。工作為每日13時至22 時。她目前還是試用期間
      ，而我試用期間是1星期，但我沒有告知她，在試用期間
      我還是須支付每小時80元薪資給她。」（見本院卷第41頁
      至第42頁台中市警察局第六分局訊問調查筆錄），另T君
      於警訊時供承「我是於95年5月13日開始工作至今日警方
      查獲。每日工作時段為13時至22時。工資以每小時新臺幣
      80元計算。我在店內1樓營業處擔任麵包包裝工人。我當
      初有提供工作證及居留證給老闆娘乙○○查證。工作證及
      居留證是跟緬甸籍的女性朋友借的。應徵完工作後我證件
      就還給她了。」（見本院卷第44頁及第45頁台中市第六分
      局訊問調查筆錄），T君既已受原告之指揮於一定之工作
      地點內工作，而原告亦允諾給予其報酬，原告與T君間顯
      已成立僱傭關係至明。
    (三)再行政院勞工委員會自92年5月13日修正就業服務法第48
      條規定後，外籍配偶取得居留證後即可從事工作，不必取
      得該會許可後核發之工作證始可從事一般勞務性工作；查
      原告已於警訊時稱「當初他所提供的工作證及居留證在我
      看來應該是正本，因為我從來沒看過其他的工作證及居留
      證，所以無法確定他所提供工作證及居留證是否為正本，
      而證件是彩色的而且有護貝，所以在我認知上應該是正本
      ，我當時查證時只看了他證件上的名字及照片，因為照片
      有符合，而且證件看起來也不像偽造的。」而本件T君既
      自稱為外籍配偶，卻又同時持居留證及工作證應徵工作，
      誠屬可疑；且T君於前開偵訊筆錄中稱「工作證及居留證
      是跟緬甸籍的女性朋友借的。」是原告所稱「查證時只看
      了他證件上的名字及照片，因為照片有符合，而且證件看
      起來也不像偽造的」，原告此部分所辯自難採信。又原告
      未進一步查證T君之相關文件如護照及戶籍謄本即聘僱逃
      逸之T君，其有應注意能注意而未注意，難謂無過失，則
      原告因過失而違反行政法上之作為義務時，自應依規處罰
      ，原告主張其無故意或過失，亦非可採。
四、綜上所述，原告所訴均非可採，本件原處分並無違誤，訴願
    決定予以維持，亦無不合，原告訴請撤銷，為無理由，應予
    駁回。本件為簡易事件，爰不經言詞辯論逕為判決。
據上論結，本件原告之訴為無理由，依行政訴訟法第233條第1項
、第236條、第195條第1項後段、第98條第3項前段，判決如主文
。
中    華    民    國    95    年    12    月    21    日
                          第三庭法  官  莊  金  昌
以上正本證明與原本無異。
如不服本判決，應於判決送達後20日內，以本訴訟事件所涉及之
法律見解具有原則性者，始得向本院提出上訴狀並表明上訴理由
，經最高行政法院許可，否則不得上訴；如於本判決宣示後送達
前提起上訴者，應於判決送達後20日內補提上訴理由書（均應依
對造人數提出繕本）。
提起上訴應預繳送達用雙掛號郵票390元（34元及5元郵票各10份
)。
中    華    民    國     95    年   12    月    22    日
                                書記官  凌  雲  霄


司法院資訊處製作；財團法人民間司法改革基金會備份。
